臺灣高等法院花蓮分院民事判決　　　　　94年度重上字第52號
上　訴　人
即被上訴人　戊○○
訴訟代理人　廖學忠律師
被上訴人
即上訴人　　甲○○
　　　　　　丁○○
　　　　　　己○○
　　　　　　丙○○
　　　　　　乙○○
上列5人共同
訴訟代理人　簡燦賢律師
上列當事人間請求塗銷土地所有權移轉登記等事件，上訴人對於
中華民國94年4 月22日臺灣花蓮地方法院93年度訴字第21號第一
審判決提起上訴，本院判決如下：
    主  文
原判決廢棄，發回臺灣花蓮地方法院。
    事  實
甲、上訴人即被上訴人戊○○（下稱上訴人）方面：
一、聲明─求為判決：
（一）原判決第2項「原告其餘之訴駁回」中除關於附表編號6對
      被上訴人丁○○部分及其負擔訴訟費用均廢棄。
（二）前項廢棄部分應發回更審，若發回更審無理由時，請判決
      （含追加之訴）：
      (一)先位聲明
      (1)被上訴人乙○○應將附表編號1 所示花蓮縣新城鄉○○
        段246-1號土地，於民國94年6月8日辦理所有權持分1/3
        以贈興為原因之登記予塗銷。
      (2)被上訴人丁○○、己○○、丙○○應將附表編號1 所示
        土地，以買賣為原因，於民國92年12月3 日辦理之所有
        權移轉登記塗銷。
      (3)被上訴人乙○○應將附表編號2 所示土地，以買賣為原
        因，於民國92年12月3 日辦理之所有權移轉登記塗銷。
      (4)被上訴人丙○○應將附表3 所示土地，以買賣為原因，
        於民國92 年12月3日辦理之所有權移轉登記塗銷。
      (5)被上訴人己○○應將附表編號4、5所示土地，以買賣為
        原因，於民國92年10月30日辦理之所有權移轉登記塗銷
        。
      (二)備位聲明：
      (1)被上訴人乙○○與丙○○間就附表編號1 所示花蓮縣新
        城鄉○○段246-1號土地所有權持分1/3訂立之贈與債權
        契約及所有權移轉登記物權契約均應撤銷，其間所有權
        移轉登記應塗銷。
      (2)被上訴人甲○○與被上訴人丁○○、己○○、丙○○間
        就附表編號1 號所示土地，訂立買賣債權契約及所有權
        移轉登記物權契約均應撤銷，其間所有權移轉登記應塗
        銷。
      (3)被上訴人甲○○與被上訴人乙○○間就附表編號2 所示
        土地，訂立之買賣債權契約及所有權移轉登記物權契約
        均應撤銷，其間所有權移轉登記應塗銷。
      (4)被上訴人甲○○與被上訴人丙○○間就附表3 所示土地
        ，訂立之買賣債權契約及所有權移轉登記物權契約均應
        撤銷，其間所有權移轉登記應塗銷。
      (5)被上訴人甲○○與被上訴人己○○間就附表編號4 所示
        土地，訂立買賣債權契約及所有權移轉登記物權契約均
        應撤銷，其間所有權移轉登記應塗銷。
（三）被上訴人之上訴駁回。
二、陳述與證據除與原判決記載相同部分，予以引用外，另補陳
    ：
（一）原判決訴訟程序有重大瑕疵。上訴人戊○○起訴之先位之
      訴係主張原花蓮縣新城鄉○○段246 號土地係被上訴人甲
      ○○所有之都市計畫農業用地，於民國81年4 月20日出「
      土地使用同意書」供上訴人興建農舍，房屋門牌為花蓮縣
      新城鄉○○村○○路480號，已於82年1 月7日辦妥保存登
      記，故原嘉北段246 號土地除房屋基地外，其餘土地為上
      訴人之農舍所使用。依農業發展條例第18條第4 項規定，
      農舍應與其坐落用地併同移轉或併同設定抵押權。又依農
      業用地興建農舍辦法第9條第1.3項規定都市計畫區之農業
      用地，直轄市、縣 (市) 主管建築機關應於都市計畫及地
      籍套繪圖上，將已興建農舍之農業用地分別著色標示，已
      申請興建農舍之農業用地，直轄市、縣 (市) 主管建築機
      關於核發使用執照後，應將農舍坐落之地號及提供興建農
      舍之所有地號清冊送地政機關於土地登記簿上註記。原判
      決事實及理由雖將前述上訴人主張列為應斟酌重點，詎判
      決僅論及：「本件先位聲明部分，原告以被告彼此間之所
      有權分割移轉行為違反強制規定無效，且買賣之原因，屬
      通謀而為虛偽意思表示亦無效為由，主張以自己名義或代
      位被告甲○○訴請塗銷所有權移轉登記等情。查使用借貸
      乃債權關係，對借用人之原告而言，就借用物有使用權，
      對貸與人之被告甲○○而言，有容忍原告使用之義務，然
      其就所有物之處分權能則未受限制。本件原告既主張分割
      前之系爭嘉北段二四六號整筆土地現由原告占有使用中，
      則原告就系爭土地之使用權難認有何受妨礙或未能滿足債
      權之情形。原告以自己名義提起先位聲明訴訟部分，顯無
      權利保護之必要，而其代位被告甲○○提起本件訴訟，亦
      無保全債權之必要，而與民法第二百四十二條規定要件不
      符。」等語。對被上訴人間所有權移轉行為有無違背法律
      強制規定及屬通謀虛偽意思表示，致生無效情形，隻字未
      論。按當事人提起預備合併之訴，係以先位之訴無理由為
      停止條件，請求法院就備位之訴為裁判，故法院應就先位
      之訴先為審判，必待先位之訴無理由時，始得就備位之訴
      為裁判。詎原判決在未就上訴人先位之訴有無理由論斷，
      即就備位之訴 (即主張被上訴人間詐害行為訴請撤銷) 論
      斷，其訴訟程序有重大瑕疵，為維護上訴人審級利益，應
      廢棄原判決發回更審。
（二）被上訴人甲○○就附表所示之系爭土地所有權移轉給被上
      訴人丁○○、己○○、丙○○、乙○○其目的在於使上訴
      人喪失對系爭土地使用之權源，損害上訴人之權益，上訴
      人主張其間所有權移轉有違反農業發展條例第18條第4 項
      之強制規定，依民法第71條規定，其間之契約無效。又其
      間不存在買賣關係，竟以不實之買賣為原因辦理所有權移
      轉登記，亦屬通謀虛偽意思表示，依法第87條第1 項規定
      為無效。上訴人為其等所有權移轉之受害人，自得以自己
      名義請求被上訴人甲○○與丁○○等人回復原狀，提起本
      訴請求。被上訴人甲○○本應請求被上訴人丁○○等人回
      復回狀，甲○○怠於主張時，上訴人亦得基於借用契約規
      定，代位借用人甲○○為起訴。上訴人與被上訴人甲○○
      間使用借貸關係為債權關係，被上訴人甲○○居於借用人
      之地位將借用之標的物所有權轉讓與被上訴人丁○○、己
      ○○、丙○○、乙○○等人，原判決認上訴人就系爭土地
      使用權難認有何受妨礙或未能滿足債權之情形。如上訴人
      與被上訴人甲○○間之借用契約屬債權關係，並無對抗第
      三人之效力，亦僅在被上訴人甲○○與丁○○間系爭土地
      所有權移轉無效時，始足當之。故上訴人於先位之訴主張
      之甲○○與丁○○間之契約關係為無效乙節，勢為法院需
      論斷之問題，否則「原告就系爭土地使用權難認有何受影
      響或未能滿足之情形」認定從何而來？
（三）原審就備位之訴之判決，認定被上訴人甲○○將系爭土地
      所有權移轉登記與被上訴人丁○○、己○○、丙○○、乙
      ○○等人之債權契約及物權契約有效。雖否定被上訴人先
      位主張，惟原判決在先位之訴部分認定「原告就系爭土地
      使用權難認有何受妨礙或未能滿足債權之情形」，是否上
      訴人得依據與被上訴人甲○○之借用契約對抗被上訴人丁
      ○○等人？亦令人費解。故原判決未能就先位之訴，即上
      訴人以無效請求回復原狀有無理由加以論斷，遽就預備之
      訴為判決，其訴訟程序確有重大瑕疵，亦損及上訴人審級
      之利益。
（四）被上訴人間就系爭土地所有權移轉係違反農業發展條例第
      18條第4 項之強制規定。被上訴人間不存在買賣關係，亦
      無價金之支付，為損害上訴人對系爭土地之使用，以不實
      之買賣原因辦理所有權移轉登記，使地政機關陷於錯誤，
      而准其完成所有權移轉登記，故有通謀虛偽意思表示，依
      民法第87條第1 項規定其間之行為無效。又倘被上訴人甲
      ○○將系爭土地所有權移轉被上訴人己○○、丙○○、乙
      ○○係以買賣隱藏無償之贈與行為，而被上訴人間均否認
      上訴人之使用權且不讓上訴人使用，自屬侵害上訴人權利
      。則被上訴人甲○○違反使用同意書之約定，致上訴人受
      損害，上訴人自得請求金錢賠償，按被上訴人甲○○之財
      產係上訴人債權之總擔保，其將所有土地讓與他人，亦將
      有害上訴人之一般債權之請求，上訴人自得依民法第 244
      條第1 項規定，聲請撤銷被上訴人間之詐害行為，並請求
      回復原狀。
（五）追加請求就乙○○部分撤銷及塗銷登記。上訴人嗣後方查
      知被上訴人丙○○與乙○○為迴避虛偽意思表示及詐害上
      訴人債權應回復原狀之責任，由丙○○以贈與為原因，將
      土地所有權移轉登記予乙○○，此係於原審判決後所發生
      之情事變更，依民事訴訟法第255條第1項第2、4款規定追
      加此部分。
乙、被上訴人即上訴人甲○○、丁○○、己○○、丙○○、乙○
    ○（下稱被上訴人）方面：
一、聲明─求為判決：
    (一)原判決就確認上訴人甲○○就原判決書附表主張之土地與
      被上訴人間有使用借貸關係存在部分廢棄。
    (二)上揭廢棄部分被上訴人第一審之訴駁回。
    (三)被上訴人之上訴駁回。
二、陳述與證據除與原判決記載相同者，予以引用外，另補述如
    下：
（一）按上訴人否認在卷被上訴人戊○○所提「土地使用同意書
      」形式上及實質上之真正，即否認其上簽章之真正外，對
      所謂提供花蓮縣新城鄉○○段246 號土地予被上訴人戊○
      ○興建農舍事實亦否認。被上訴人戊○○係於81年即擅自
      無權占有系爭土地建築農舍。
（二）縱上揭「土地使用同意書」之同意為真正，該同意之旨係
      同意被上訴人戊○○利用上訴人甲○○之土地興建農舍，
      逾越興建農舍範圍之土地自非同意書所載。是被上訴人戊
      ○○主張全筆土地範圍均無償使用範圍，有違該同意書之
      真意。況借貸未定期限，亦不能依借貸之目的定其期限者
      ，貸與人得隨時請求返還借用物 (民法第470 條第2項)，
      該筆土地借貸契約即可認為真正，又未為期限之約定，上
      訴人甲○○業於94年3 月30日之狀內向被上訴人為返還借
      用物之意思表示，故借貸契約業已終止。
（三）另被上訴人戊○○主張系爭土地所有權移轉係違反農業發
      展條例第18條第4 項部分係有誤會，該項條文內容係指農
      舍與土地所有權人同屬一人之情況方符合，至被上訴人戊
      ○○主張依內政部之函而有優先承買權之主張，因該函並
      非法令，自無拘束人民之效力，被上訴人戊○○不得以之
      限制上訴人甲○○之處分權。
（四）系爭246號土地原屬上訴人甲○○所有，依民法第765條規
      定，上訴人甲○○自得自由處分移轉予其他上訴人，被上
      訴人戊○○主張上訴人分割並移轉土地予其他上訴人為通
      謀虛偽意思表示，係屬無稽，就此事實應加舉證。
（五）被上訴人戊○○請求撤銷上斥人甲○○與其他上訴人就系
      爭土地簽訂之買賣契約及移轉登記應塗銷，不符合民法第
      244條第3項之要件，與其權利無涉，並無理由，應予駁回
      。
    理  由
一、按第一審之訴訟程序有重大之瑕疵者，第二審法院得廢棄原
    判決，而將該事件發回原法院。但以因維持審級制度認為必
    要時為限。民事訴訟法第451條第1項定有明文。
二、再按「訴之客觀預備合併，法院如認先位之訴為無理由，而
    預備之訴為有理由時，就預備之訴固應為原告勝訴之判決，
    惟對於先位之訴，仍須於判決主文記載駁回該部分之訴之意
    旨。原告對於駁回其先位之訴之判決提起上訴，其效力應及
    於預備之訴，即預備之訴亦生移審之效力。第二審法院如認
    先位之訴為有理由，應將第一審判決之全部（包括預備之訴
    部分）廢棄，依原告先位之訴之聲明，為被告敗訴之判決，
    否則將造成原告先位之訴及預備之訴均獲勝訴且併存之判決
    ，與預備之訴之性質相違背。」（最高法院83年台上字第78
    7號判例參照）。
三、經查，本件被上訴人即原告起訴請求為預備合併之訴，原審
    雖於理由中敘及先位聲明部分 (己、本院之判斷：二、3)，
    惟僅就民法第242條部分論述，就上訴人先位之訴，即基於
    被上訴人甲○○等人間就系爭土地所有權債權移轉契約及物
    權契約是否違反農業發展條例規定而有無效之情形，及其間
    是否有通謀虛偽意思表示而無效等情漏未審究，即遽對預備
    之訴部分判決，其訴訟程序確有重大瑕疵。且上訴人戊○○
    並不同意由本院就本件為裁判，則為維持審級制度之必要，
    自有將本事件發回原審法院更為裁判之必要。從而，上訴人
    執此指摘原判決不當，求予廢棄，將本事件發回原審法院更
    為裁判，以維審級之利益，自屬有理由。爰將原判決廢棄，
    發回原審法院重行審理，以符法制。並不經言詞辯論而為判
    決。
據上論結，本件上訴為有理由，依民事訴訟法第451條第1項、第
453條，判決如主文。
中　　華　　民　　國　　96　　年　　9　　月　　 29    日
                        審判長法  官  何方興
                              法  官  林德盛
                              法  官  王紋瑩
以上正本係照原本作成。
如不服本判決，應於收受送達後20日內向本院提出上訴書狀，其
未表明上訴理由者，應於提出上訴後20日內向本院補提理由書狀
(均須按他造當事人之人數附繕本)上訴時應提出委任律師或具有
律師資格之人之委任狀；委任有律師資格者，另應附具律師及格
證書及釋明委任人與受任人有民事訴訟法第466條之1第1 項但書
或第2項（詳附註）所定關係之釋明文書影本。
                              書記官  吳家瑩
中　　華　　民　　國　　96　　年　　9 　　月　　29　　日
附註：
民事訴訟法第466條之1(第1項、第2項)：
對於第二審判決上訴，上訴人應委任律師為訴訟代理人。但上訴
人或其法定代理人具有律師資格者，不在此限。
上訴人之配偶、三親等內之血親、二親等內之姻親，或上訴人為
法人、中央或地方機關時，其所屬委任人員具有律師資格並經法
院認為適當者，亦得為第三審訴訟代理人。
